【裁判字號】    92,自緝,20
【裁判日期】    920908
【裁判案由】    詐欺
【裁判全文】
臺灣高雄地方法院刑事判決                          九十二年度自緝字第二號
    自  訴  人  甲○○
    被      告  乙○○
右列被告因詐欺案件，經自訴人提起自訴，本院判決如左：
    主  文
乙○○無罪。
    理  由
一、自訴意旨略以：被告乙○○於民國八十八年八月中旬某日在台中縣豐原市持案外
    人邱創智簽發，發票日八十八年十月二十日、受款人江峰工程有限公司、付款人
    合作金庫太平支庫、面額新台幣（下同）十八萬二千元之支票一紙，向自訴人調
    取同額現金週轉使用，被告並於前開支票背面偽以盧冠榮之名義背書，致使自訴
    人陷於錯誤，而當場交付同額之現金予被告，然該張支票屆期並未兌現，自訴人
    始知受騙，因認被告涉有刑法第三百三十九條第一項之詐欺罪嫌等語。
二、按犯罪事實應依證據認定之，無證據不得認定其犯罪事實；又不能證明被告犯罪
    ，應諭知無罪之判決。刑事訴訟法第一百五十四條第二項及第三百零一條第一項
    分別定有明文。次按刑法第三百三十九條第一項詐欺罪之成立，以意圖為自己或
    第三人不法所有，以詐術使人將本人或第三人之物交付為要件。所謂以詐術使人
    交付，必須被詐欺人因其詐術而陷於錯誤，若其所用方法，不能認為詐術，亦不
    致使人陷於錯誤，即不構成該罪，最高法院四十六年度台上字第二六○號判例意
    旨參照。而刑法上詐欺罪之立法意旨，係禁止於經濟行為中使用詐騙之方法得利
    為其規範目的，於民事債務當事人間，若有未依債務本旨履行給付之情形，依一
    般社會經驗而言，原因非一，其或因不可歸責之事由致無法給付、或因合法得對
    抗他造主張抗辯而拒絕給付，非必出於自始無意給付之詐欺犯罪一端。刑事被告
    依法不負自證無罪之義務，故在別無積極證據證明被告在債之關係發生時，自始
    即具有不法所有意圖之情形下，自難以被告單純債務不履行之客觀事態，推定被
    告自始即有詐欺取財之犯意。經濟行為本身原寓有不同程度之不確定性或交易風
    險，交易雙方本應自行估量其主、客觀情事及搜集相關資訊，以作為其判斷之參
    考，於當事人之一方有未依約履行之客觀情形時，除有構成詐欺罪之具體情事外
    ，尚不得遽認即應成立詐欺罪。
三、自訴人認被告涉有右揭犯行，無非以被告偽稱其姓名為盧冠榮，並以盧冠榮之名
    義於前開支票為背書行為，而該紙支票屆期卻未兌現等情，並提出該張支票及退
    票理由單各一紙為其所憑。訊據被告則堅決否認有何詐欺犯行，辯稱：伊係因算
    命先生告知改名，始自行改名為盧冠榮，而前開支票係伊收取之工程款，詎發票
    人邱創智屆期未將票款輒入帳戶而遭退票，伊並無詐欺之意思等語。經查：
    （一）前開案外人邱創智於合作金庫太平支庫之支票帳戶，係於八十八年十月二
          十九日被列為拒絕往來戶，而該帳戶之支票最早之退票紀錄係發生於八十
          八年九月十三日等情，有臺中市票據交換所八十九年一月十一日中市票交
          乙字第八九○○四二號函附退票資料一份在卷可稽（詳本院八十九年度自
          字第一○號卷第一○至二二頁），是系爭支票最早之退票紀錄係產生於八
          十八年九月十三日之事實，堪認屬實。
    （二）被告供陳上開支票乃係於八十八年八月五日收進工程款之支票，業主係開
          二個月後之票期一節，核與自訴人陳述：工程慣例上之請款方式是下包廠
          商於二十日請款，隔月五日領現金或是取支票，而支票之票期可能是請款
          日之二個月或三個月後等語相符（詳本院卷第四八頁），另與本件支票之
          發票日為八十八年十月二十日之票期亦相符，足認被告乃係因工程款之因
          素而取得前開支票，且被告收受前開支票時，該支票帳戶尚未發生退票之
          情事。是被告持該紙支票向自訴人週轉同額現金，難認具備詐欺罪主觀上
          不法所有之意圖。
    （三）另自訴人復陳述：被告係經由伊之好朋友蔡總介紹而認識，交往期間被告
          亦甚老實，故縱令被告係以真名向伊借款，伊亦可能會將上開金額借款貸
          予被告週轉等語（詳本院卷第四三、四七頁），是被告究竟以何名義向自
          訴人借款，均與自訴人是否受詐欺無關。換言之，被告非以本人名義而向
          自訴人借款之行為，尚難認為施用詐術之行為。
四、綜上所述，被告所為既與詐欺罪之構成要件不符，自難以該罪相繩，本件應屬民
    事債務不履行之範疇，應由自訴人另循適法途徑以確保其債權。此外復查無其他
    積極證據足認被告有自訴人所指之犯行，揆諸前揭法條意旨，自應為無罪之諭知
    。
據上論斷，應依刑事訴訟法第三百四十三條、第三百零一條第一項，判決如主文。
中    華    民    國      九十二      年      九      月      八      日
                                      臺灣高雄地方法院刑事第九庭
                                          法  官    吳為平
右正本證明與原本無異。
如不服本判決，應於判決送達後十日內，向本院提出上訴狀。
                                          書記官    曾秀鳳
中    華    民    國      九十二      年      九      月      十      日


司法院資訊處製作；財團法人民間司法改革基金會備份。
